行　政　法　院　判　決　　　　　　　　　　　　　八十八年度判字第三八七四號
　　再 審原 告　甲○○
　　　　　　　　　　　　　指定送達代收人　顏文正　律師
　　再 審被 告　臺北縣稅捐稽徵處
右當事人間因營業稅事件，再審原告對本院中華民國八十七年五月十五日八十七年度
判字第九○○號判決提起再審之訴。本院判決如左︰
　　主  文
再審之訴駁回。
　　事  實
緣再審原告未依法辦理營業登記擅自經營塑膠繩產銷業務，自民國七十六年四月起至
七十九年六月止，計逃漏營業額新台幣（下同）二七、七○七、九九二元。案經再審
被告查獲，除補徵營業稅一、三八五、四○○元外，並處以罰鍰八、三一五、三九九
元（包括違反營業稅法第四十五條部分之罰鍰三、○○○元、同法第五十一條第一款
漏稅額五倍之罰鍰六、九二七、○○○元及違反稅捐稽徵法第四十四條經查明認定總
額之百分之五罰鍰一、三八五、三九九元）。再審原告不服，循序提起行政訴訟，經
本院八十四年度判字第八六五號判決，將再訴願決定、訴願決定及原處分均撤銷，責
由原處分機關另為處分。嗣再審被告重核復查決定仍維持補徵營業稅一、三八五、四
○○元，罰鍰則變更核定為三、○○○元。再審原告復循序提起行政訴訟，為本院八
十七年度判字第九○○號判決（下稱原判決）駁回。再審原告以原判決有行政訴訟法
第二十八條第一款再審情形為由，對之提起再審之訴。茲摘敘兩造訴辯意旨於次：
再審原告起訴意旨略謂︰查再審原告於七十六年四月至七十九年六月銷售系爭貨物，
各該年度之銷售額依次為五、四○○、○○○元、一、八○○、○○○元、一三、五
六八、四九二元、六、九三九、五○○元，此有卷附再審原告個人一時貿易資料申報
表可憑。又再審原告已依再審被告新店分處之指導，以該個人一時貿易資料申報表補
繳各該年度所得稅款，亦有再審被告法務課查簽文件可據。再審被告已准再審原告以
個人一時貿易所得補辦並補徵所漏稅款，則在再審被告未將准予再審原告以個人一時
貿易所得補辦並補徵所漏稅款之處分撤銷前，再審被告復依營業稅法補徵所漏稅款，
實屬重複，此亦為鈞院八十四年判字第八六五號判決認定在案，原判決未及審酌，認
並無行政處分介入云云，顯有不當。次按「公司之個人直銷商經銷之商品，除應按其
經銷商品之利潤歸戶課徵綜合所得稅外，勿須辦理營業登記，並免徵營業稅及營利事
業所得稅。」為財政部七十四年六月十八日台財稅字第一七七三一號函所釋示。依前
所述，再審被告既准再審原告以個人一時貿易所得辦理補繳稅款，依上函釋，即具有
免除辦理營業登記、免徵營業稅、營利事業所得稅之法律效果，再審原告獲准補繳所
漏稅款之事實狀態一直存在，亦即行政處分之效果仍屬有效，原判決認該行政處分不
存在，自與事實不符。退一步言，行政指導固不被認屬行政處分，惟行政指導亦須受
比例原則、平等原則、誠信原則（信賴保護原則）等條理法之拘束。亦即行政指導應
於達成行政目的之必要最小限度內為之，不得強制或課加不當之不利益（比例原則）
，或對服從者給予特別利益（平等原則），對信賴行政機關錯誤指導之人民亦應給予
救濟（信賴保護原則）。又納稅義務人對於行政機關錯誤之解釋或認定，業已形成信
賴，而事後之改正如違背納稅義務人之信賴者，於此，基於構成法律基礎之正義理念
所當然產生之信賴保護原則，用以維護租稅法之安全性，自有特性依法改正後課徵稅
額之合法性原則之必要。再審原告依再審被告之輔導，而依一時貿易所得補辦及補繳
所漏稅款，相信再審被告之專業，並有所作為，已形成信賴保護之課題，前述再審原
告之補辦補繳所漏稅款作為，已符合財政部免辦營業登記之釋示，並應免徵營業稅及
營利事業所得稅。綜上所陳，原判決適用法規顯有錯誤，請求判決廢棄原判決，並將
一再訴願決定及原處分均撤銷等語。
再審被告答辯意旨略謂︰再審原告主張原判決適用法規顯有錯誤，惟並無明確指出原
判決所適用之法規與應適用之現行法規相違背或與解釋判例有所牴觸之處。其仍執陳
詞主張，已依再審被告新店分處之指導，以個人一時貿易資料申報表補繳各該年度所
得稅款。則再審被告已准再審原告以個人一時貿易所得補辦並補徵所漏稅款，是再審
被告未將准再審原告以個人一時貿易所得補辦並補徵所漏稅款之處分撤銷前，復依營
業稅法補徵所漏稅款，實屬重複云云。查依據財政部八十年八月八日台財稅第八○○
六九五六○○號函：「納稅義務人因同一漏稅事實，涉嫌分別逃漏營業稅及營利事業
所得稅，經稽徵機關調查核定應補徵營業稅及營利事業所得稅者，納稅義務人於收到
補徵稅款繳款書後，如對核定之營業額不服，其提起行政救濟及稽徵機關處理程序。
說明：二、就前述情形，納稅義務人如對核定之營業稅及營業事業所得稅不服，應分
別依照稅捐稽徵法第三十五條規定申請復查，但稽徵機關對有關營利事業所得稅部份
復查之申請，可暫緩依稅捐稽徵法第三十五條第二項規定作成決定，並通知納稅義務
人俟營業稅部份經復查、訴願或行政訴訟終結決定或判決應補徵或退還稅款後，再依
營業稅部分確定之事實，作為營利事業所得稅復查決定之參考。三、前項應補徵之營
業稅或及營利事業所得稅，如分別隸屬不同稽徵機關管轄，則營利事業所得稅之主管
稽徵機關，應就營業稅有無申請復查乙節，函詢營業稅主管機關並請於營業稅行政救
濟後三日內，將確定之漏稅事實通報營利事業所得稅部分主管稽徵機關，俾憑復查決
定營利事業所得稅。」依上開函釋，本案於行政訴訟終結決定後，仍須通報財政部臺
灣省北區國稅局新店稽徵所據以核定營利事業所得稅及綜合所得稅。有關再審原告原
申報一時貿易之營利所得，並繳納之綜合所得稅，在營利事業所得稅核定後，依所得
稅法第十四條第一款規定：「按核定之營利事業所得額，減除已納營利事業所得稅後
之餘額計算營利所得」，再對再審原告原申報繳納之綜合所得稅，核算正確之應退、
補稅額，並無重複之情形。再審原告復主張：再審被告既准再審原告以個人一時貿易
所得辦理補繳稅款，依財政部七十四年六月十八日台財稅第一七七三一號函釋，即具
有免除辦理營業登記、免徵營業稅、營利事業所得稅之法律效果乙節。查上開函釋所
指「公司之個人直銷商」，係指以直銷（傳銷）方式銷售商品之傳銷公司之個人直銷
商而言；且該傳銷公司於銷售商品於個人直銷商時，已依法開立發票（報繳營業稅）
並將個人直銷商姓名、住址、經銷品名、數量、金額等有關資料建立完整之資料檔，
以便稽徵機關查核，與再審原告擅自經營貨物產銷業務全然不同，並不適用上開函釋
之「勿須辦理營業登記」。再查，再審原告七十六年四月至七十九年六月間，其營業
收入高達二七、七○七、九九二元，屬經常性交易，並不符合個人一時貿易所得報繳
個人綜合所得稅之規定，再審被告乃按營業稅法規定課徵營業稅，並以再審原告未依
規定申請營業登記之違章行為，處以罰鍰（營業稅法第四十八條規定之行為罰並無適
用稅捐稽徵法第四十八條之一規定免罰範圍），並無違誤。至再審原告主張：依再審
被告之輔導，而依一時貿易所得補辦及補繳所漏稅款，已形成信賴保護之課題，應免
徵營業稅及營利事業所得稅等，經查綜合所得稅係由納稅義務人自動報繳，不經稽繳
機關之處分行為，再審原告七十九年度綜合所得稅原已報繳，嗣又提出個人一時貿易
資料申報表，申請補繳七十九年度綜合所得稅，再審被告依其申請函送空白申報書，
請其自行計算稅額向公庫繳納，此非行政處分。是該部分補繳稅額既尚未經再審被告
審查核定，應認尚無行政處分之介入，且再審原告之補申請是否符合個人一時貿易所
得，再審被告須待受理其申報後始能為審核。案經再審被告審查，其營業收入高達二
七、七○七、九九二元，屬經常性交易，不符合個人一時貿易所得報繳個人綜合所得
稅之規定，乃不予核定，改按營業稅法規定課徵營業稅，於法並無不合，與再審原告
所主張之比例原則、平等原則、誠信原則（信賴保護原則）無關。再審被告於審理課
稅資料之過程，發現應依法課稅而未核課者，應對其核課應補徵之稅款，乃稅捐稽徵
機關之權責，如未依權責補徵應課徵之稅捐，方為對社會誠實納稅之大眾失去比例原
則、平等原則、誠信原則（信賴保護原則）。綜上論述，再審原告再審之訴無理由，
請予駁回等語。
　　理  由
按行政訴訟法第二十八條第一款所謂適用法規顯有錯誤，係指原判決所適用之法規與
本案應適用之現行法規相違背，或與解釋判例有所牴觸者而言。至於原判決所為事實
之認定或法律上之見解，再審原告對之縱有爭執，要難謂為適用法規顯有錯誤，據以
提起再審之訴。本件再審原告未依法辦理營業登記擅自營業，自七十六年四月起至七
十九年六月止，計逃漏營業額二七、七○七、九九二元，經再審被告補徵營業稅一、
三八五、四○○元外，並處以罰鍰八、三一五、三九九元。再審原告不服，循序提起
行政訴訟，為本院八十四年度判字第八六五號判決，將再訴願決定、訴願決定及原處
分均撤銷，責由原處分機關另為處分。嗣再審被告重核復查決定仍維持補徵營業稅一
、三八五、四○○元，罰鍰則變更核定為三、○○○元。再審原告復循序提起行政訴
訟，經原判決駁回。再審原告對之提起再審之訴，主張：其已依再審被告新店分處之
指導，將上開營業額以其個人一時貿易資料申報表補繳各該年度所得稅款，經再審被
告准予補辦並補徵所漏稅款，則在再審被告未將該核准處分撤銷前，再審被告復依營
業稅法補徵所漏稅款，實屬重複，此為本院八十四年判字第八六五號判決認定在案。
且依財政部七十四年六月十八日台財稅第一七七三一號函釋，再審被告准再審原告以
個人一時貿易所得辦理補繳稅款，即具有免除辦理營業登記、免徵營業稅、營利事業
所得稅之法律效果。再者行政指導須受比例、平等、誠信、信賴保護等原則之拘束，
再審原告依再審被告之輔導，而依一時貿易所得補辦及補繳所漏稅款，應有信賴保護
原則之適用，應免徵營業稅及營利事業所得稅。原判決未注意及此，適用法規顯有錯
誤云云。經查原判決已敘明：「查本院所為撤銷原決定及原處分之判決，係指摘其適
用法律之見解有誤者，該管機關固應受本院判決之拘束，惟若係指摘其事件之事實欠
明，應由被告機關查明事實另為處分時，則該機關依判決意旨重為查證結果，認前處
分適用法規並無錯誤，即得仍維持已撤銷之前處分（司法院大法官會議釋字第三六八
號解釋參照）。本院八十四年度判字第八六五號撤銷本件前處分之判決，關於本件前
處分適用法律錯誤部分，指明原告（即本件再審原告）於未經檢舉及調查前，已補報
並補繳所漏稅額，能否謂無稅捐稽徵法第四十八條之一規定之適用，非無審究之餘地
。而被告（即本件再審被告）依該判決意旨，就前依營業稅法第五十一條第一款及稅
捐稽徵法第四十四條規定所為罰鍰，重行復查決定，均為免罰處分。另雖復指明：未
將原告以個人一時貿易補繳所漏綜合所得稅額之處分撤銷前，另依營業稅法規定補徵
營業稅，不無重複。惟同時併予指明『由被告重行查明，另為處分』。則被告經查明
並無重複處分之事實，遂維持前所為之補稅處分，即於行政訴訟法第四條之規定無違
。次查個人綜合所得稅，依法係由納稅義務人自行報繳，在稽徵機關未為核定前，應
尚無行政處分行為之存在。本件原告自七十六年四月至七十九年六月間銷售塑膠繩產
品與皇昌實業股份有限公司負責人張政弘，未申報所得稅，嗣原告與張政弘間滋生糾
紛，原告乃於八十年九月二十日向被告所屬新店分處提出個人一時貿易資料申報表，
申請辦理補報及補繳七十九年度漏未申報之一時貿易營利所得四一六、三七○元，該
分處受理其申請後，即於八十年九月二十七日以北縣稅新(三)字第二二五四三號函復
：『台瑞七十九年度綜合所得稅因尚有一時貿易營利所得四一六、三七○元未合併申
報申請自動補報乙案。隨文檢送台瑞七十九年度所得稅原申報書、核定通知書影本及
空白申報書、繳款書各乙份，請合併原已申報所得，並自行計算應補繳稅款向公庫繳
納後將繳款書第二聯連同個人一時貿易資料申報表第三聯正本（蓋妥稽徵機關收件章
）送處憑辦，請查照』等語。核係因原告提出一時貿易所得四一六、三七○元之資料
，申請補辦綜合所得稅，被告依其申請函送空白申報書等件，請其自行計算應繳稅額
向公庫繳納，是該部分補繳稅額既尚未經被告審查核定，應認尚無行政處分之介入。
且原告之補申請是否符合個人一時貿易所得，被告須待受理其申報後始能為審核，原
告指被告准其報繳一時貿易綜合所得稅之處分未經撤銷，另課徵營業稅，不無重複云
云，尚非有據。則原告嗣一併就其七十六年四月至七十九年六月間漏未申報之個人一
時貿易所得辦理補報補繳，案經被告審查，其營業收入高達二七、七○七、九九二元
，屬經常性交易，不符個人一時貿易所得得報繳個人綜合所得稅之規定，乃不予核定
，改按營業稅法規定，課徵營業稅，並以原告未依規定申請營業登記之違章行為，處
以罰鍰，揆諸首揭規定（營業稅法第一條、第三條第一項、第二十八條，第四十五條
及第四十三條第一項第三款、稅捐稽徵法第四十八條之一），並無違誤。」再審原告
主張：再審被告已為核准再審原告以其個人一時貿易資料申報表補繳各該年度所得稅
款處分，本件屬重複課稅，違反本院八十四年判字第八六五號判決之認定等節，係就
原判決上開事實認定及法律見解為爭執，揆諸首揭說明，自不得據為再審理由。至財
政部七十四年六月十八日台財稅字第一七七三一號函，係就「公司之個人直銷商」為
釋示。所謂「公司之個人直銷商」，係指以直銷（傳銷）方式銷售商品之傳銷公司所
屬個人直銷商而言，該傳銷公司於銷售商品於個人直銷商時，應將個人直銷商姓名、
住址、經銷品名、數量、金額等有關資料建立完整之資料檔，以便稽徵機關查核，此
觀該函說明即明。原告係自行經營貨物產銷業務，與函釋之「公司之個人直銷商」不
同，無該函釋之適用。又如原判決所述，再審原告係自行申報綜合所得稅，並非經再
審被告之處分或指示，自無所稱比例原則、平等原則、誠信原則或信賴保護原則之適
用。其再審之訴，顯無再審理由，應予駁回。
據上論結，本件再審之訴為無理由，爰依行政訴訟法第三十三條、民事訴訟法第五百
零二條第二項，判決如主文。
中    華    民    國     八十八      年     十一     月      十一       日
                    行 政 法 院 第 一 庭
                                審 判 長 評  事      黃  綠  星
                                         評  事      藍  獻  林
                                         評  事      黃  璽  君
                                         評  事      廖  宏  明
                                         評  事      鄭  忠  仁
右  正  本  證  明  與  原  本  無  異
                                         法院書記官  邱  彰  德
中    華    民    國     八十八      年     十一     月      十一       日
